【裁判字號】    89,上訴,1484
【裁判日期】    890621
【裁判案由】    偽造有價證券等
【裁判全文】
臺灣高等法院臺中分院刑事判決                  八十九年度上訴字第一四八四號
    上  訴  人  臺灣南投地方法院檢察署檢察官
    上  訴人即
    被      告  辛○○
    指定辯護人  本院公設辯護人壬○○
右上訴人等因被告偽造有價證券等案件，不服臺灣南投地方法院八十九年度訴字第八
一號中華民國八十九年六月二十一日第一審判決（起訴案號：臺灣南投地方法院檢察
署八十八年度偵字第三○八五號），提起上訴，本院判決如左：
      主  文
原判決撤銷。
辛○○連續意圖為自己不法之所有，以詐術使人將本人之物交付，處有期徒刑壹年貳
月。
      事  實
一、辛○○於民國（下同）八十五年十二月二十六日（公訴人誤認為八十六年十月間
    ）之前數日某時，在臺中市○○○路三九六號八樓之二其女友乙○○住處，趁無
    人注意之際，意圖為自己不法之所有，及為日後行騙所用，徒手竊取乙○○之母
    丙○○○所有而置放在客廳電視櫃上之台新國際商業銀行台中分行帳號五Ｏ一六
    七之五號支票簿一本。得手後數日，因被乙○○發覺上情，乃向辛○○要求索回
    上開支票簿。辛○○雖表示同意，但為日後行騙所用，私下仍保留以上開銀行為
    付款人，發票人、面額、發票日均空白之票號ＴＣ0000000、ＴＣ000
    0000、ＴＣ0000000號支票三紙，而僅將其餘竊得之支票交還乙○○
    。乙○○乃於八十五年十二月二十六日將上開支票帳戶註銷，並繳回辛○○所交
    還之其餘支票。嗣辛○○即意圖為自己不法之所有，並基於概括之犯意，明知其
    無償債意願與能力，仍先後於下列時、地，均以借款為詞，並以交付後列支票為
    施用詐術之手段，使戊○○陷於錯誤，因而連續交付共計新台幣（下同）五百六
    十萬元給辛○○，辛○○均詐取上開金錢得逞。即於：（一）八十六年十月二十
    四日上午十時許，在南投林區管理處，以其自張世明處所取得而持有，均已被銀
    行列為拒絕往來戶，而無法兌現之：劉鋕文所簽發、以安泰商業銀行松江分行為
    付款人、發票日期為八十七年二月二十六日、面額為九十萬元、支票號碼為ＡＱ
    0000000號之支票一紙，及王忠榮所簽發、以台北市第一信用合作社士林
分社為付款人、發票日期為八十七年三月三十一日、面額為一百九十萬元、支票
    號碼為ＲＬ0000000號之支票（於八十六年九月二十六日拒絕往來）各一
    紙，向戊○○詐取二百八十萬元。（二）八十六年十一月十六日上午十時許，在
    南投林區管理處，以前開竊得之丙○○○所有支票號碼分別為ＴＣ000000
    0號、ＴＣ0000000號、ＴＣ0000000號等三張空白支票，在發票
    人欄蓋上其所有獨資經營之長信農林行及辛○○之印章，而以自己為發票人，並
    分別填上發票日均為八十七年九月十二日、面額分別為四十萬元、九十萬元、九
    十萬元之後，持向戊○○詐取二百二十萬元。（三）八十六年底某日上午十時許
    ，在南投林區管理處，以長福林業行許經秋所簽發，以南投縣國姓鄉農會信用部
    為付款人、發票日期為八十七年四月十日、面額為六十萬元、支票號碼為ＦＡ0
    000000號之支票一紙，向戊○○詐取六十萬元。嗣因辛○○所交付之前開
    支票屆期經提示付款遭拒，屢經催討未果，戊○○始知受騙。
二、案經被害人戊○○訴請臺灣南投地方法院檢察署檢察官偵查起訴。
      理  由
一、訊據上訴人即被告辛○○（以下簡稱為被告）矢口否認伊有前開竊盜與詐欺之犯
    行，並辯稱：丙○○○之支票，係乙○○所交付，有授權伊可使用，丙○○○亦
    知此情，另告訴人戊○○之前開金錢，係貸借給案外人張世明，並非伊所借用，
    告訴人戊○○所收受之前開支票，除其中長福林業行許經秋所簽發面額為六十萬
    元之ＦＡ0000000號支票外，其餘亦均係案外人張世明所交付，伊因在第
    一次有帶張世明向告訴人戊○○借錢，詎知後來張世明並未還錢，亦不知去向，
    告訴人戊○○要伊負責，伊才交付長福林業行許經秋所簽發之上開支票，並在張
    世明所交付之前開支票上背書，伊並未對告訴人戊○○詐欺，應不為罪等情。
二、然查：（一）被告確有於前開時、地，竊取被害人丙○○○所有之前開支票簿，
    業據被害人丙○○○及證人乙○○於偵、審中，及於本院訊問時，均指證不移。
    若證人乙○○有將各該支票交付被告並同意其使用，理當亦會將被害人丙○○○
    之印章交付被告，以供其簽發支票使用（如未交付，被告亦應會向其索取），豈
    會未將被害人丙○○○之印章一併交付，致令被告只能在被害人丙○○○之前開
    三張空白支票上，以其本身之名義簽發支票。況被害人丙○○○上開帳號五Ｏ一
    六七之五號帳戶，確係於八十五年十二月二十六日被聲請註銷，亦有台新國際商
    業銀行台中分行八十九年四月十三日台新台中字第八九ＯＯ五三號函附卷足佐（
    見原審卷宗第三八頁），核與被害人丙○○○及證人乙○○所指證之情節相符，
    益證被害人丙○○○與證人乙○○之前開指證，信而有徵，應堪採信。被告辯稱
    上開支票本係乙○○所交付，被害人丙○○○亦知此情，伊並無竊盜犯行云云，
    顯係卸責之詞，不足採信。雖證人乙○○於檢察官訊問時，曾供述支票被竊之時
    間係在八十六年間，公訴人亦據此而指訴被告係在八十八年間犯此竊盜罪。惟被
    害人丙○○○既係於八十五年十二月二十六日聲請註銷其在台新國際商業銀行台
    中分行之前開帳戶，並繳回向被告追回之其餘支票，則被告行竊之時間，顯在八
    十五年十二月二十六日之前。又被害人丙○○○之上開支票存款帳戶，在八十五
    年十月七日尚有發票記錄，證人乙○○亦證稱其發覺支票短少之後，立即前去台
    新國際商業銀行台中分行辦理銷戶手續，則被告應係於八十五年十二月二十六日
    之前數日某時，在臺中市○○○路三九六號八樓之二乙○○之住處行竊無疑。事
    證明確，被告此部分之犯行堪以認定。（二）被告確有於前開時、地，以借款為
    詞，並持前開支票向告訴人戊○○詐取前開共計五百六十萬元之金錢，亦據告訴
    人戊○○指訴甚詳，並提出前開支票影本（見告訴狀附件）為證。被告於檢察官
    訊問時，亦承認告訴人戊○○有交付五百六十萬元之借款（見偵查卷宗第五五頁
    反面）。嗣於原審法院訊問時，亦均未否認告訴人戊○○有交付上開金錢。雖均
    否認犯罪，而先後以：「係代替張世明向告訴人借款」、「係張世明向告訴人借
    款」等語，及前開情詞置辯。惟被告始終無法提供張世明之資料以供原審法院及
    本院傳訊調查。且告訴人戊○○所收取之前開支票，無一係張世明所簽發。如張
    世明有持前開支票向告訴人戊○○借貸，衡情告訴人戊○○應會請張世明在各該
    支票背書，始符情理。惟各該支票均無張世明之背書，亦無證據足以證明張世明
    曾出具任何借據或債權證明交付告訴人戊○○。反而告訴人戊○○所收取之前開
    支票，除劉鋕文與王忠榮所簽發之前開支票，有經被告背書之外，其餘之支票則
    均係被告所簽發。參酌上情，曾持前開支票向告訴人戊○○詐借金錢之人，顯係
    被告無疑。被告辯稱因伊曾帶張世明向告訴人戊○○借錢，詎知後來張世明並未
    還錢，亦不知去向，告訴人戊○○要伊負責，伊即願為上開發票與背書行為，顯
    不合社會常情，無可採信。另被告在原審法院訊問時，所聲請訊問之證人詹添和
    雖曾證稱有看見張世明拿支票要向被告週轉，因被告沒錢，其乃與被告及張世明
    前往戊○○處貼現一次，金額多少其不知，當場給錢等語。惟核其證詞，至多亦
    僅能證明張世明曾持支票向戊○○借款一次，惟此是否與本案有關，證人詹添和
    亦無法證明。是尚不得以證人詹添和在原審法院之證詞，資為被告並無本案犯行
    之證明。被告另外聲請本院傳訊之證人丁○○、甲○○、庚○○等人，亦均無法
    證明被告未向告訴人戊○○借款（見本院卷宗第六一頁），被告此部分所辯，尚
    非可以採信。次查：告訴人戊○○所收取之前開支票，其中，劉鋕文之前開支票
    已因被拒絕往來而退票（見偵查卷宗第五頁），王忠榮之前開支票存款帳戶，亦
    自八十六年九月二十六日即被拒絕往來，有台北市第一信用合作社於八十六年六
    月十六日以北市一信發字第七號函所撿附之支票往來明細表附卷可稽（見偵查卷
    宗第二六頁）。此張支票嗣後亦被退票（見偵查卷宗第七頁）。且被告亦無法供
    述伊係如何受讓上開二張支票，其來源顯有不明。另被告所竊取之被害人丙○○○前開三張空白支票，既係由被告以其自己名義發票，日後斷無兌現可能（見偵
    查卷宗第十一至十三頁）。堪證被告以前開支票向告訴人戊○○借錢之時，顯已
    知悉上開支票日後無法兌現。詎其仍持以向告訴人戊○○借款，則其在為上開借
    貸之時，被告顯有意圖為自己不法之所有，以詐術向告訴人戊○○詐取前開金錢
    之犯意與行為，另告訴人戊○○亦係因此而陷於錯誤，才分別交付前開金錢給被
    告，其事證甚為明確。另被告再於八十六年底某日上午十時許，又在南投林區管
    理處向告訴人借貸六十萬元部分，雖持長福林業行許經秋所簽發之前開支票號碼
    為ＦＡ0000000號之支票一紙交付告訴人戊○○，惟被告既已先有上開二
    次持他人支票向告訴人戊○○行騙之行為，其資力不佳，又意圖行騙，及日後並
    無還款意願，已昭然可見，其日後豈有兌付此張支票之可能？上開支票嗣後亦因
    被告與其父親許經秋無法兌付而遭退票，堪證就此部分，被告在為借貸之時，亦
    有意圖為自己不法之所有，以詐術向告訴人戊○○詐取前開金錢之犯意與行為，
    另告訴人戊○○亦係因此而陷於錯誤，才分別交付前開金錢給被告。事證明確，
    被告之前開詐欺犯行亦堪認定。
三、核被告辛○○意圖為自己不法之所有，竊取被害人丙○○○所有之支票，此部分
    所為，係犯刑法第三百二十條第一項之竊盜罪。另其意圖為自己不法之所有，以
    前開支票向告訴人戊○○詐取五百六十萬元部分，所為係犯刑法第三百三十九條
    第一項之詐欺取財罪。其所犯上開二罪間，有方法結果之牽連關係，應從一重論
    以刑法第三百三十九條第一項之詐欺取財罪。被告先後多次對告訴人戊○○詐欺
    取財之犯行，其犯罪時間緊接，所犯構成要件相同，顯係基於概括之犯意反覆而
    為，應依刑法第五十六條連續犯規定，論以一罪論，並加重其刑。
四、公訴意旨雖另以：被告明知其無權簽發上開所竊得原屬被害人丙○○○所有之支
    票三紙，竟以其所有長信林業行及辛○○之印章蓋用於上開竊得之支票後，以借
    款為詞，向告訴人戊○○詐欺，並持上開偽造之支票充為清償之用而行使之，因
    認被告此部分所為，涉犯刑法第二百零一條第一項之偽造有價證券罪嫌等情。惟
    按「刑法上偽造有價證券罪，以無權簽發之人冒用他人名義為要件，若以自己名
    義簽發，不論空白支票來源如何，因未冒用他人名義，自無偽造有價證券可言。
    行使偽造有價證券罪亦須以該有價證券出於偽造為前提。楊ＯＯ既以自己名義，
    簽發系爭支票，自非偽造有價證券，行使該支票之被告，揆諸前開說明，亦難以
    行使偽造有價證券罪相繩」，此有最高法院八十年度台非字第九八號判決及八十
    年度台上字第九八二號判決可資參照。本案被告既係以長信林業行即辛○○自己
    之名義，簽發其自被害人丙○○○處所竊得之支票，則參酌上開判決意旨，被告
    既未冒用他人之名義簽發支票，其所為自與偽造有價證券之構成要件有間，而不
    能論以該罪之罪名甚明，此外復查無其他積極證據足資證明被告有何右揭偽造有
    價證券之犯行，被告此部分之罪嫌尚有不足。惟因公訴人認此部分與被告前開被
    論罪科刑部分，有牽連犯之裁判上一罪關係，爰不就此另為被告無罪之諭知，併
    此敘明。
五、原審判決就被告前開所犯，予以論罪科刑，固非無見，惟被告於八十六年底某日
    上午十時許，又在南投林區管理處，持長福林業行許經秋所簽發之前開ＦＡ00
    00000號支票向告訴人借貸六十萬元部分，亦犯詐欺罪，其說明已有如前述
    ，原審判決認定被告此部分未犯詐欺罪，尚有未合。是本案被告上訴否認犯罪，
    其上訴雖無理由，但公訴人上訴指謫原審判決不當，則為有理由，自應由本院將
    原審判決撤銷，並予以改判。爰審酌被告之品行、犯罪所詐騙之金額有五百六十
    萬元、犯罪後又迄未賠償告訴人所受之損害而一味飾詞推諉責任等一切犯罪情狀
    ，量處有期徒刑一年二月。
六、據上論斷，應依刑事訴訟法第三百六十九條第一項前段、第三百六十四條、第二
    百九十九條第一項前段、刑法第五十六條、第三百二十條第一項、第三百三十九
    條第一項、第五十五條，罰金罰鍰提高標準條例第一條前段，判決如主文。
本案經檢察官己○○到庭執行職務。
中      華      民      國     八十九     年     十二     月   二十七   日
                                   臺灣高等法院臺中分院刑事第三庭
                                         審判長法  官  方  艤  駐
                                               法  官  胡  忠  文
                                               法  官  廖  柏  基
右正本證明與原本無異。
檢察官得上訴。
被告不得上訴。
如不服本判決應於收受送達後十日內向本院提出上訴書狀，其未述上訴之理由者並
得於提起上訴後十日內向本院補提理由書（均須按他造當事人之人數附繕本）。
                                             書記官  柯  孟  伶
中      華      民      國     八十九     年     十二     月   二十八   日
附錄本案論罪科刑法條全文
刑法第三百三十九條第一項：
意圖為自己或第三人不法之所有，以詐術使人將本人或第三人之物交付者，處五年以
下有期徒刑、拘役或科或併科一千元以下罰金。
刑法第三百二十條第一項：
意圖為自己或第三人不法之所有，而竊取他人之動產者，為竊盜罪，處五年以下有期
徒刑、拘役或五百元以下罰金。
                                                                        Ｄ


司法院資訊處製作；財團法人民間司法改革基金會備份。
